臺灣高等法院臺中分院民事判決　　　九十二年度保險上易字第一一號
　　　上　訴　人　中國人壽保險股份有限公司
　　　法定代理人　甲○○
　　　訴訟代理人　丙○○
　　　被　上訴人　乙○○
右當事人間請求給付保險金事件事件，上訴人對於中華民國九十二年十月二十七日臺
灣臺中地方法院九十二年度保險字第二五號第一審判決提起上訴，經本院九十三年九
月十五日言詞辯論終結，判決如下：
　　　主　　　文
上訴駁回。
第二審訴訟費用由上訴人負擔。
　　　事實及理由
一、本件被上訴人起訴主張：伊於民國（下同）八十八年九月二十七日向上訴人公司
    投保四個單位之防癌保險，保單號碼為Ｂ0－00000000號，嗣於九十年
    六月二十日發現罹患肝癌，於九十年十月五日向上訴人提出理賠請求，為上訴人
    所拒，爰依保險契約請求新台幣（下同）五十萬四千元及自起訴狀繕本送達翌日
    起之利息。經原審為被上訴人全部勝訴之判決，上訴人上訴後，被上訴人於本院
    聲明：駁回上訴。
二、上訴人則以被上訴人於八十七年十二月二十五日及八十八年九月，分別於沙鹿童
    綜合醫院進行超音波檢查，其檢查結果為「ＳＯＮＯ　ＴＯ　Ｒ／Ｏ　ＨＣＣ」
    ，是被上訴人顯於八十八年九月二十七日投保前即罹患肝癌，屬帶病投保，依保
    險法第一百二十七條規定，上訴人不負給付保險金之責。另被上訴人於投保時未
    告知其已罹患肝疾以致上訴人錯誤與其訂約，其行為顯為詐欺而屬侵權行為，並
    使上訴人因而負有債務，然上訴人於九十年十月收受醫院寄達之被上訴人病歷，
    方知悉被上訴人有違反保險法第六十四條告知義務，是縱如被上訴人主張上訴人
    之債權廢止請求權於九十二年十一月已罹於時效，則依民法第一百九十八條規定
    ，上訴人亦得拒絕給付。又本件保險契約始期為八十八年九月二十七日，依保險
    保單條款第四條第一項約定：「本公司對本契約應負的保險責任，自始期日起第
　　九十一日開始」，即在投保後之八十九年十二月二十六日起發生之癌症，伊始負
　　保險責任，於八十九年十二月二十六日前發生者，伊不負保險責任。和信治癌中
　　心醫院九十三年三月一日九三和院內字第一三六號函鑑定所憑資料不全，其鑑定
　　結果不足取信等語資為抗辯，併聲明：（一）原判決廢棄。（二）被上訴人在第
　　一審之訴駁回。
三、本件兩造於八十八年九月二十七日簽訂上開保險契約，嗣被上訴人於九十年六月
    二十日發見罹患屬於附約之保險事故之「肝癌」，於九十年十月五日向上訴人申
    請理賠，依此若被保險人即被上訴人可為請求時，依上開保險契約之約定被上訴
    人可得請求之保險額為五十萬四千元，有上開保險單乙份可稽，復為兩造所不爭
    執，堪信為真實。是上訴人保險責任依保單條款第四條第一項約定，應自八十八
    年十二月二十八日起，上訴人指為自八十九年十二月二十七日起始負保險責任顯
    有誤解。
四、上訴人既辯稱：依被上訴人於八十七年十二月二十五日及八十八年九月於沙鹿童
    綜合醫院檢查結果，應屬於八十八年九月二十七日投保前即罹患肝癌，依保險法
    第一百二十七條規定，伊不負給付保險金之責任云云。按保險法第一百二十七條
    規定：「保險契約訂立時，被保險人已在疾病或妊娠情況中者，保險人對是項疾
    病或分娩，不負給付保險金額之責任」。係指保險契約訂立時，被保險人已在疾
    病中者，保險人對是項疾病，不負給付保險金額責任之謂。即客觀上被保險人已
    知或可得而知其已罹患保險之疾病時，保險人得依該條規定拒絕給付保險金而言
    。本件被上訴人係八十七年十二月二十五日在沙鹿童綜合醫院以腹部超音波照射
    得知「疑似肝腫塊約二公分」，但ＣＴ正常。之後每三至四個月超音波檢查都未
    發現肝腫瘤，其於八十九年八月十一日以超音波檢查，呈三、四公分「腫塊」等
　　情，有該醫院九十二年十二月十五日（92）童醫字第１１６５號函及病歷資料等
　　附卷足稽。另行政院國軍退除役官兵輔導委員會台中榮民總醫院亦函謂：被上訴
　　人於沙鹿童綜合醫院檢查，因發現肝臟內疑似小腫瘤，後於八十九年八月十三日
　　轉至本院急診，並於當日住入病房；住院後接受肝臟電腦斷層掃瞄及血管攝影檢
　　查，均未發現有肝腫瘤，隨後於八月十五日出院，當時的診斷就是Ｃ型肝炎合併
　　肝硬化。另依據病歷記載，病患於九十年二月曾因上消化道潰瘍穿孔在長庚紀念
　　醫院接受手術，手術中也做了肝切片，亦未發現肝癌等語。有該醫院九十三年五
　　月十七日中榮醫企字第0930002688號函附卷可按。足見迄八十八年九月二十七日
　　兩造訂立系爭保險契約時，被上訴人就診之醫院均未能確認被上訴人是否罹患肝
　　癌。自與前開保險法第一百二十七條所規定之情況不符。至沙鹿童綜合醫院於八
　　十七年十二月二十五日對被上訴人進行超音波檢查，其檢查結果載為「ＳＯＮＯ
　　：２ＣＭ　ＭＡＳＳ　ＯＶＥＲ　ＲＴ　ＬＯＢＥ　87/12/25」意謂疑似有肝腫
　　塊二公分，但嗣後再為超音波檢查並未發現；至八十八年九月檢查報告單上所載
　　「ＳＯＮＯ　ＴＯ　Ｒ／Ｏ　ＨＣＣ」，其中「Ｒ／Ｏ」依通常之醫學常識及醫
　　護專用縮寫辭典，即為「疑似」之意，被上訴人指為「排除」之意，固非可取。
    惟經本院向財團法人辜公亮基金會和信治癌中心醫院函查：依該八十八年九月及
    之前被上訴人在沙鹿童綜合醫院所為之檢查資料是否可判斷被上訴人斯時已罹患
　　肝癌？經該和信治癌中心醫院函覆謂：「．．．電腦斷層攝影（ＣＴ）與超音波
　　均為診斷及發現肝癌之利器之一，均居所謂的影像學檢查，他們可以顯示出腫瘤
　　的位置、大小及數目。所有影像學檢查均有其診斷能力的上限及模糊地帶，故有
　　可能超音波看到腫瘤，但ＣＴ看不到，反之亦有可能。故病人超音波（87/78/25
　　）發現右肝有二公分腫瘤，但隨後的ＣＴ（87/12/28）卻未看到，．．．故病人
　　於（88/04/23）及（88/11/05）再做二次超音波檢查，卻只發現有肝硬化而無肝
　　腫瘤，到此為止，病人有肝癌之可能性降低。．．．．從以上之說明，病人在此
　　期間罹患肝癌之證據不足。」，此與前開台中榮民總醫院所稱至八十九年八月至
　　該院急診均未能認被上訴人有罹肝癌等情相符，足證兩造於八十八年九月二十七
　　日簽立保險契約時，被上訴人並無罹患保險事故所指之「肝癌」之疾病。雖被上
　　訴人投保時患有肝硬化及Ｃ型肝炎，惟肝腫瘤有良性與惡性，如係惡性肝腫瘤才
　　屬肝癌，有肝硬化及Ｃ型肝炎不代表有肝癌，有結節也不是肝癌，亦為台中榮民
　　總醫院前開函敘甚明，依上說明，被上訴人投保時患有之肝硬化及Ｃ型肝炎，自
　　與上開保險法第一百二十七條規定無涉。上訴人以前開規定執為拒絕給付之抗辯
　　，自非可採。且保險法第一百二十七條所指被保險人之罹病已現實發生，至於被
　　保險人訂約時是否保險事故之高危險群，亦與保險法第一百二十七條無關，是以
　　，上訴人請求向沙鹿童綜合醫院、和信治癌中心醫院及台灣大學附設醫院再函查
　　被上訴人依其於八十七年十二月二十五日與八十九年八月十一日檢查之腫塊位置
　　是否相同及同時罹患Ｃ型肝炎及肝硬化之患者，將來是否有導致或演變成肝癌之
　　可能性。均與兩造訂立系爭保險契約時，被上訴人有無罹患保險事故之「肝癌」
　　無關，或在保險契約訂立之後事由，核無必要，併予敘明。
五、按訂立契約時，要保人對於保險人之書面詢問，應據實說明。要保人故意隱匿，
    或因過失遺漏，或為不實之謊明，足以變更或減少保險人對於危險之估計者，保
    險人得解除契約；其危險發生後亦同。但要保人證明危險之發生未基於其說明或
    未說明之事實時，不在此限。保險法第六十四條第一、二項，分別定有明文。本
    於保險契約為最大善意契約，此即要保人於契約成立前之說明義務。然細審本條
    之法理其終之目的乃在於追求保險制度中「對價平衡」及「誠實信用」基本原則
    之實現。惟因解除權之行使，乃在於破壞已成立生效之法律關係，自不宜無期間
    之限制，藉以早日確定契約當事人雙方之權義狀態。是以立法者於訂定法定時效
    之行使期間時，均已就權利之性質，權利人及相對人之利益狀態等各情，詳為考
    量，始為立法。換言之，無論除斥期間或消滅時效之期間之長短，立法者於立法
    時已就誠實信用原則之因素，已為考慮。故而，於已逾權利行使之期間者，自難
    以相對人權利之行使有違誠實信用原則而為抗辯。此參酌最高法院八十六年台上
    字第二一一三號判例要旨所示「保險法第六十四條之規定乃保險契約中關於因詐
    欺而為意思表示之特別規定，應有排除民法第九十二條規定適用」等語，益見保
    險法第六十四條第三項規定，一月或二年之除斥期間，已含有上開誠實信用原則
    因素之考量已明。又上訴人固於本院上訴程序中始提出民法第一百九十八條債權
    廢止請求權之抗辯，惟被上訴人係於九十年十月五日申請理賠，上訴人於九十年
    十一月始收受醫院寄達之病歷資料，是其損害賠償請求權於九十二年十一月始消
    滅，其依民法第一百九十八條規定之償權廢止請求權自係於九十二年十一月後始
    得行使，本件原審於九十二年十月六日即辯論終結，是上訴人依民法第一百九十
    八條之主張係發生於第一審言詞辯論終結後，依民事訴訟法第四百四十七條第一
    項第二、五款之規定，上訴人自得於本院審理中主張，合先敘明。再者，被上訴
    人於投保前即曾數度因肝硬化、肝炎、疑似肝腫瘤等疾病就醫，已如前述，其對
    罹患上開疾病自應知之甚詳，卻於要保書中就一年內是否曾患肝炎病毒帶原及五
    年內是否曾患有肝炎、肝硬化、肝功能異常等疾病等詢問事項勾選「否」，顯然
    故意隱匿未誠實告知，其故意隱匿行為，足以變更或減少保險人對於危險之估計
    ，而致上訴人錯誤認知下與其訂約，顯係詐欺保險人之侵權行為，保險人本得於
    保險法第六十四條第三項所定二年期限內解除契約。兩造係於八十八年九月二十
    七日訂立本件保險契約，上訴人即保險人迄今均未解除契約，而仍收受本件保險
    契約之保險費等情，有繳費通知單影本附卷可憑，並為上訴人所不爭執，上訴人
    既未於本件契約訂立後二年內解除契約。惟保險法第六十四條之規定，乃保險契
    約中關於保險人因被詐欺而為意思表示之特別規定，並排除民法第九十二條規定
    之適用。有最高法院八十六年度第九次民事庭會議決議及八十六年台上字第二一
    一三號判例可稽，是被詐欺之意思表示應優先適用具特別法性質之保險法第六十
    四條，則同一被詐欺意思表示而生之侵權行為請求權問題，自應為相同之法理，
    不應再適用民法第一百九十八條規定，否則，將使保險法第六十四條第三項對契
    約解除權行使之限制規定，形同具文。況被害人因受害而與加害人訂立雙務契約
　　，而已受領加害人所為全部或部分之對待給付者，應可視為已承認該雙務契約之
　　效力，不得再援民法第一百九十八條規定而拒絕履行。否則反而使被害人單方面
　　受領加害人對之所為之給付，自己則無須履行給付之義務而蒙受利益，亦顯非事
　　理之平。最高法院著有八十八年台上字第二五○七號裁判意旨可參。本件上訴人
　　固因被上訴人之詐欺行為而訂立保險契約，但上訴人未依保險法第六十四條規定
　　解除契約前，已收受被上訴人之保險費，揆諸前開說明，本件上訴人猶執被上訴
　　人訂約時未盡告知義務，雖於二年除斥期間經過後，為本件保險金請求有違誠信
　　原則及主張依債權廢止請求權拒絕給付保險金等之抗辯，自無足採。
六、綜上稅明，上訴人所為抗辯，既非足取。依本件保險契約，被上訴人得請求之保
    險金為五十萬四千元，為兩造所自承（見本院卷第一百七十五頁），則被上訴人
    依本件保險契約請求保險金五十萬四千元，及自起訴狀繕本送達之翌日（即九十
    二年七月四日）起至清償日止，按年息百分之五計算之法定遲延利息，於法有據
    ，為有理由，應予准許。是則原審判命上訴人如數給付，於法並無不合。上訴意
    旨指摘原判決不當，求予廢棄改判，為無理由，應予駁回其上訴。本件事證已臻
    明確，兩造其餘攻擊防禦方法，經審酌與判決結果不生影響，自無庸一一論究，
    併此敘明。
七、據上論結，本件上訴為無理由，依民事訴訟法第四百四十九條第一項、第七十八
    條，判決如主文。
中　　　華　　　民　　　國　　九十三　　年　　　九　　　月　　二十九　　日
~B1民事第六庭審判長法　官　吳火川
~B2　　　　　　　　法　官　陳繼先
~B3　　　　　　　　法　官　吳惠郁
右為正本係照原本作成。
不得上訴。
~B　　　　　　　　書記官　柯孟伶
中　　　華　　　民　　　國　　九十三　　年　　　九　　　月　　 三十　　 日
                                                                        Ｈ
